臺灣臺中地方法院民事判決
110年度重訴字第388號
原      告  郭志忠  
訴訟代理人  江銘栗律師
被      告  賴淑惠  
訴訟代理人  謝勝隆律師
上列當事人間請求給付價金事件，本院於民國111年5月26日言詞
辯論終結，判決如下：
    主    文
一、被告應給付原告新台幣（下同）11,865,690元，及自110年7
    月28日起至清償日止，按年息5%計算之利息。
二、訴訟費用由被告負擔。
三、本判決於原告以395萬元供擔保後，得假執行；但被告如以
    11,865,690元為原告預供擔保，得免為假執行。
    事實及理由
壹、程序方面：
    按訴狀送達後，原告不得將原訴變更或追加他訴，但擴張或
    減縮應受判決事項之聲明者，不在此限；不變更訴訟標的，
    而補充或更正事實上或法律上之陳述者，非為訴之變更或追
    加，民事訴訟法第255條第1項第3款、第256條分別定有明文
    。本件原告原起訴聲明為：「被告應給付原告1,425萬元，
    及自起訴狀送達日起至清償日止按年息5%計算之利息」（見
    本院卷第13頁）；嗣於111年5月2日具狀減縮請求金額為11,
    865,690元及自本訴狀送達日起算之法定遲延利息，後於111
    年5月26日言詞辯論期日更正利息起算日為「自起訴狀繕本
    送達翌日起算」（見本院卷第201、211頁），核屬擴張或減
    縮聲明應受判決事項之聲明，陳述，依前開規定，應予准許
    。
貳、兩造主張：
一、原告主張：
  ㈠緣原告與訴外人彤鴻建設股份有限公司（下稱彤鴻公司）於1
    05年1月25日簽訂合建分成契約書（下稱系爭合建契約），
    由原告提供名下所有坐落臺中市大甲區雁門段375-2、393、
    403、404、441、442、443、444、445、228地號等10筆土地
    為建築用地，彤鴻公司則提供建築資金，共同合建房屋，依
    系爭合建契約第7條第3項約定，每戶房屋出售所得，原告及
    彤鴻公司各按57%、43%比例分配房地出售價金，及由彤鴻公
    司以分得之43%價款返還該戶向銀行土建融資款項，而由原
    告以分得之57%價款返還該戶由銀行繳交之土地增值稅，可
    知系爭合建契約係採逐戶出售即按約定比例分配出售價金。
    嗣被告以2,500萬元向原告及訴外人彤鴻公司購買上開合資
    興建坐落臺中市○○區○○段00000地號土地（分割自228地號）
    及其上大甲區雁門段913建號（門牌號碼：臺中市○○區○○路0
    00號）建物，並另以100萬元向原告購買坐落臺中市○○區○○
    段000000地號土地合併出售（下稱系爭房地），系爭房地買
    賣價金共計2,600萬元，雙方並於105年11月14日簽訂協議書
    （下稱系爭協議）。原告及彤鴻公司已依約將系爭房地移轉
    登記於被告名下，依系爭協議第8條，被告應將2,600萬元價
    金匯入原告陽信銀行帳戶，然被告至今僅支付100萬元訂金
    ，其餘款項並未匯入。又因被告同時為彤鴻公司之股東及監
    察人，以致彤鴻公司遲遲不願向被告請求，使原告權益受有
    損害，故原告爰依系爭合建契約第7條第3項之約定，按57%
    比例計算系爭合建房地出售所得2,500萬元，原告分得之價
    金為1,425萬元，加上原告以100萬元出售系爭228-10地號土
    地，原告原可分得1,525萬元，惟被告已付訂金100萬元及代
    墊系爭913建號之建物貸款4,183,000元，經扣除後，被告應
    再給付原告11,865,690元（計算式：2600萬元-100萬元-000
    0000元＝00000000元，00000000元×57%＝00000000元）。
　㈡否認被告以支付如附表所示之款項作為清償系爭房地之買賣
    價款。查：
　1.原告確有收受附表編號1至5及7所示訴外人采日興營造有限
    公司（下稱采日興公司）所簽發之支票，並已兌現，惟此係
    采日興公司償還原告之欠款，並非用以給付系爭房地之買賣
    價金；至於編號6之支票，原告查無此張支票票款兌現紀錄
    ，請被告舉證以實其說。又采日興公司曾分別於105年4月7
    日至108年8月22日期間，陸續向原告借款合計1,520萬元，
    扣除附表編號1至5、7之支票票款，合計809萬元後，采日興
    公司仍積欠原告711萬元，加上因被告塗改日期致無法兌現
    之票款128萬元，采日興公司仍積欠原告839萬元，足見采日
    興公司已自顧不暇，豈有可能再幫被告清償系爭房地之買賣
    價金。因此，被告辯稱以附表編號1、2、3、4、5、7之支票
    給付系爭買賣價金云云，並非事實，不足採信。
　2.至於附表編號8、9之匯款，亦非被告所稱全部用於代償彤鴻
    公司之建築融資貸款：
　　依系爭協議第8條約定被告須先匯入原告之陽信銀行帳戶後
    ，由原告再轉匯，而非直接匯入彤鴻公司之銀行帳戶，被告
    所辯，與契約不合，無足採信。況原告所匯款項並非代償系
    爭房地擔保貸款之一部，自非給付系爭買賣價。
　㈢並聲明：如主文所示。
二、被告抗辯稱：
  ㈠原告提出之系爭協議書下方第8條約定，係原告臨時書寫增列
    ，當時是原告為確認被告應將訂金100萬元存入原告設於陽
    信銀行帳戶，並充為系爭房地買賣價金，然其中之「1+2是2
    ,600萬元」等語，竟夾雜在「一+二之訂金100萬元」及「收
    款人：郭志忠，入陽信銀信郭之帳簿」等文間，易令人誤解
    為系爭房地全部價款2,600萬元應全部存入原告帳戶，是以
    當時彤鴻公司及被告均未就此增列文字部分予以附和並接踵
    簽章，因此，上開增列第8條之文字，應不生拘束被告有將
    全部價款匯付原告帳戶之義務。被告非系爭合建契約當事人
    ，應不受該契約之當然拘束，自不負有將系爭房地買賣價金
    按57%比例逕行支付予原告之義務，原告請求，並不適法。
　㈡依系爭協議第3條約定，被告得分期給付價金，並於產權（過
    戶登記）完成時銀行貸款同時付清，以使被告能在日後資金
    較為寬裕之情形下，逐次付清價款。而被告於簽約後，除先
    將訂金100萬元存入原告指定帳戶外，另已為如附表所示給
    付清償價金，已遠逾本件原告請求之11,865,690元數額，是
    原告請求，應無理由
　㈢並聲明：原告之訴及假執行之聲請均駁回。願供擔保，請准
    宣告免為假執行
參、兩造不爭執及爭執事項
一、不爭執事項：
  ㈠原告與訴外人彤鴻公司於105年1月25日簽訂合建分成契約書
    （即系爭合建契約）。依系爭合建契約第1條第1項約定：「
    合建範圍：甲方（即原告）名下所有坐落台中市大甲區雁門
    段375-2、393、403、404、441、442、443、444、445、228
    地號等10筆土地。…」、第2項約定：「合建方式：屬合建分
    成，即由甲方提供建築用地，乙方（即彤鴻公司）提供資金
    共同合建房屋，嗣建物完成後，以分成方式劃分所有權歸屬
    （如後述）。」；另於第7條第3項約定：「出售價金分配：
    每戶房屋出售所得，依甲方57%乙方43%比例分配出售價金，
    乙方由分得之43%價款去返還向銀行土建融之款項，甲方分
    得之57%價款內去返還由銀行繳交之土地增值稅。」。（見
    本院卷第17至24頁）
  ㈡被告（受讓方）與原告、彤鴻公司（轉讓方）於105年11月14
    日訂立協議書（即系爭協議），以2,500萬元購買原告與彤
    鴻公司合資興建坐落臺中市○○區○○段00000地號土地（分割
    自228地號）及其上大甲區雁門段913建號（門牌號碼：臺中
    市○○區○○路000號）建物，另以100萬元購買坐落同區段228-
    10地號土地（即系爭房地），買賣價金共計2,600萬元；系
    爭協議第3條約定「付款方式：雙方一致同意乙方（即被告
    ）分期支付，尾款於產權完成時銀行貸款同時付清。」。（
    見本院卷第25至26頁）
　㈢系爭房地已於107年5月9日移轉登記於被告名下；被告已給付
    訂金100萬元匯入原告陽信銀行帳戶，並代墊系爭913建號之
    建物貸款4,183,000元。（見本院卷第15、27至30、66、187
    、205頁）
　㈣被告擔任負責人之采日興公司曾簽發附表編號1至5、7之支票
    予原告，該7紙均已兌現。（見本院卷第93至94頁）　
　㈤被告對於系爭合建契約及系爭協議之形式真正不爭執（但爭
    執系爭協議第8條手寫部分之內容）。（見本院卷第65頁）
二、爭執事項： 
　  原告請求被告應依據系爭合建契約約定之比例57%，給付系
    爭房地價金11,865,690元，有無理由？
肆、本院判斷：
一、兩造系爭協議書第8條之約定係屬有效，被告應受拘束：
　  兩造系爭協議書第8條約定（手寫）：「一+二之訂金100萬
    ，1+2是2,600萬元，收款人：郭志忠  入陽信銀行，郭之帳
    簿。」等語（見本院卷25頁）。依文意所載，可知被告應將
    2,600萬元價金匯入原告陽信銀行帳戶內。雖被告辯稱：
    原告提出之系爭協議書下方第8條約定，係原告臨時書寫增
    列，當時是原告為確認被告應將訂金100萬元存入原告設於
    陽信銀行帳戶，並充為系爭房地買賣價金，然其中之「1+2
    是2,600萬元」，竟夾雜在「一+二之訂金100萬元」及「收
    款人：郭志忠，入陽信銀信郭之帳簿」等文間，易令人誤解
    為系爭房地全部價款2,600萬元應全部存入原告帳戶，是以
    當時彤鴻公司及被告均未就此增列文字部分予以附和並接踵
    簽章，因此，上開增列第8條之文字，應不生拘束被告有將
    全部價款匯付原告帳戶之義務云云。然依被告之陳述可知，
    被告與原告簽訂系爭協議書之書面約定時，已明知原告有手
    寫增列第8條之文字，則被告明知該事實而仍於系爭協議書
    簽名表示同意，則被告自應受該第8條約定之拘束，被告上
    開所辯，洵無足採。
二、本件原告得依系爭合建契約之比例請求被告給付57%之系爭
    房地買賣價金：
    被告與原告及彤鴻公司所簽立之系爭協議，雖未記載原告與
    彤鴻公司間之債權比例，然被告本已知悉原告與彤鴻公司間
    於系爭合建契約上有價金分配比例之約定。從而，原告以自
    己名義請求被告給付57%比例之系爭房地買賣價金，於法有
    據。況依上開所述系爭協議第8條所載，原告本得請求被告
    將全部價金2600萬元（扣除已付之100萬元之訂金後，尚餘2
    500萬元），且該價金請求權係屬可分，原告於本件僅就其
    應分得部分為請求，依民法第271條之規定，亦屬適法。故
    本件被告辯稱其非系爭合建契約當事人，不受拘束，原告不
    得以自己名義逕行請求被告給付57%比例之系爭房地買賣價
    金云云，亦不足採。
三、被告辯稱以附表編號1至7所示訴外人采日興公司所簽發之支
　　票兌現償還等語。原告則否認之，陳稱：原告確有收受附表
　　編號1至5及7所示訴外人采日興所簽發之支票，並已兌現，
　  惟此係采日興公司償還原告之欠款，並非用以給付系爭房地
　　之買賣價金；至於編號6之支票，原告查無此張支票票款兌
　　現紀錄等語。經查：依原告所提之匯款資料，可知原告確曾
　　於105年4月7日至108年8月22日期間，陸續匯款給采日興公
　　司或采日興公司負責人（即被告），總額已達1,520萬元（
　　見本院卷第99至115頁）。足證原告與采日興公司間確有其
　　他債權債務關係存在。而附表編號1至5、7之支票票款，合
　　計809萬元，尚不足以清償上開款項，故被告僅以采日興所
　　簽發已兌現之支票主張已償還本件價金乙節，自無足取。
四、被告辯稱附表編號8、9之匯款，係用以代償彤鴻公司之建築
    融資貸款等語。被告則抗辯稱上開貸款非全部用於代償彤鴻
    公司之建築融資貸款等語。經查：
　㈠被告為彤鴻公司之股東及監察人，故雙方有資金往來，當屬
    正常現象，而編號8、9之匯款單上，並無任何註記「代償本
    件系爭標的物之買賣價金」文義，自難以證明當時匯款之原
    因為何。況依系爭協議第8條之約定，可知雙方已特別指定
    系爭房地買賣價金收款人為原告，需匯入原告之陽信銀行帳
    戶乙節，並無被告可直接匯給彤鴻公司，清償系爭房地建築
    融資用以抵償本件買賣價金之約定，至為明確。縱被告欲代
    彤鴻公司清償系爭房地之陽信銀行建築融資貸款以抵償本件
    買賣價金，依上開約定亦須先匯入原告之陽信銀行帳戶後，
    由原告再轉匯，而非直接匯入彤鴻公司之銀行帳戶，被告所
    辯，與契約約定不合，無足採信。況依系爭合建契約所約定
    ：「茲為甲方（即原告）提供名下土地及乙方（即彤鴻公司
    ）提供建築資金，雙方合意合作興建房屋…」；「出售價金
    分配：每戶出售所得，依甲方57% 乙方43%比例分配出售價
    金，乙方由分得之43%價款去返還銀行土建融資款項，…」等
    語（見本院卷第17、20頁），足見系爭房地之銀行建築融資
    貸款，應由彤鴻公司負責，被告為契約見證人及彤鴻公司股
    東兼監察人，對於上開約定當知之甚詳。而系爭房地買賣價
    金扣除系爭228-10地號土地價金100萬元後為2,500萬元，依
    約彤鴻公司可分得1075萬元（即2500萬元×43%＝1075萬元）
    ，是縱依被告所辯編號8、9合計匯款16,944,327元，係代償
    系爭房地所擔保之建築融資，被告亦僅能主張抵償彤鴻公司
    之1,075萬元債權，與本件原告之請求無涉，被告以此主張
    抵償原告之債權，於法無據。
　㈡就附表編號8之匯款部分：
　　依陽信銀行北屯分行111年4月13日陽信北屯字第1110009號
    函說明(二)所示：「本分行帳戶00000000000000帳戶於107
    年5月11日匯入837萬4327元後，因清償而開立塗銷913、918
    建號抵押權登記證明文件」等語（見本院卷第187頁），可
    知該筆匯款係同時代償913及918建號二筆建物貸款，並非全
    部用以代償系爭913建號建物貸款；再依同上陽信銀行函復
    說明(一)可知，系爭228-9地號之土地貸款金額為6,744,000
    元、913建號之建物貸款金額為4,183,000元，合計10,927,0
    00元（見本院卷第187頁）。而同函說明(二)已記載107年5
    月11日匯入8,374,327元後，因清償而開立塗銷913建號、91
    8建號抵押權登記證明文件，由此可知，附表編號8之8,374,
    327元匯款，僅用於清償系爭913建號建物貸款，並未清償系
    爭228-9地號土地貸款。是該筆匯款僅有其中4,183,000元，
    係用於清償系爭913建號之建物貸款，要屬無疑。
　㈢就附表編號9之匯款部分：　
　　依據陽信銀行北屯分行上開函文說明(三) 所指：「本分行0
    00000000000帳戶係彤鴻建設(股)公司之活期存款帳戶非擔
    保貸款帳戶，該帳號於107年5月17日匯入857萬元後，無清
    償本行任何之(無)擔保貸款亦無開立塗銷證明文件」等語（
    見本院卷第187頁），足見被告於107年5月17日匯款之857萬
    元，並非代償系爭房地擔保貸款之一部，自非給付系爭買賣
    價金，至為明確。
  ㈣本上所述，被告所主張附表編號8、9之匯款，依法被告亦僅
    能主張抵償彤鴻公司之1,075萬元債權，尚與本件原告之請
    求無涉。然本件原告基於系爭913建號建物之貸款4,183,000
    元已因被告代償而塗銷之故，具狀同意扣除該貸款，於法亦
    無不合。從而，依原告之計算系爭房地價金2,600萬元，經
    扣除已付之100萬元，及代償系爭913建號之建物貸款金額4,
    183,000後，被告尚有20,817,000元價金未付，則依據系爭
    合建契約原告可分配比例57%計算，原告請求被告給付11,86
    5,690元（00000000-0000000-0000000=00000000，0000000x
    57%=00000000元），依法自屬有據，應予准許。
五、綜上所述，原告於系爭協議書之約定，請求被告給付11,865
    ,690元，及自110年7月28日（起訴狀繕本送達翌日，繕本係
    110年7月27日送達被告，回證見本院卷45頁）起至清償日止
    ，按年息5%計算之利息，自屬有據，應予准許。
六、兩造陳明願供擔保，請准宣告假執行及免為假執行，經核均
    無不合，爰分別酌定相當擔保金額准許之。
七、本件事證已經明確，兩造其餘主張舉證及攻擊防禦方法，核
    與判決結果不生影響，故不一一論述。　　　　　　　　　
伍、結論：原告之訴為有理由，依民事訴訟法第78條、第390條
    第2項，第392條第2項，判決如主文。
中　　華　　民　　國　　111 　年　　6 　　月　　30　　日
                  民事第二庭    法  官  李悌愷
正本係照原本作成。
如對本判決上訴，須於判決送達後20日內向本院提出上訴狀（須
附繕本）。如委任律師提起上訴者，應一併繳納上訴審裁判費。
中　　華　　民　　國　　111 　年　　6 　　月　　30　　日
                                書記官  蘇文熙 
　　　　　　　　
附表： 
編號 日期 金額 給付方式 給付對象 證據 備註 1 107年1月18日 1,000,000元 支票兌現 原告 本院卷第69頁 票號0000000 2 107年3月2日 1,015,000元 支票兌現 原告 本院卷第71頁 票號0000000 3 107年3月26日 1,015,000元 支票兌現 原告 本院卷第71頁 票號0000000 4 107年4月9日 2,060,000元 支票兌現 原告 本院卷第73頁 票號0000000 5 107年8月8日 2,000,000元 支票兌現 原告 本院卷第75頁 票號0000000 6 107年8月22日 3,000,000元 支票兌現 原告 本院卷第75、133頁 票號0000000 7 107年9月13日 1,000,000元 支票兌現 原告 本院卷第77頁 票號0000000 8 107年5月11日 8,374,327元 匯款 彤鴻公司(陽信銀00000000000000帳戶) 本院卷第79頁 代償陽信貸款 9 107年5月17日 8,570,000元 匯款 彤鴻公司(陽信銀行000000000000帳戶) 本院卷第79頁 代償陽信貸款  合計 28,034,327元